【裁判字號】    99,訴,1420
【裁判日期】    991021
【裁判案由】    營利事業所得稅
【裁判全文】
臺北高等行政法院判決
                                      99年度訴字第1420號
                                    99年10月14日辯論終結
原      告  戊○○○代理人有限公司
代  表  人  甲○○
訴訟代理人  丁○○ ○○○
被      告  財政部臺北市國稅局
代  表  人  乙○○○○○○住同上
訴訟代理人  丙○○
上列當事人間營利事業所得稅事件，原告不服財政部中華民國99
年5月10日台財訴字第09913007840號（案號：第09900887號）訴
願決定，提起行政訴訟，本院判決如下：
    主  文
原告之訴駁回。
訴訟費用由原告負擔。
    事  實
一、事實概要：
    緣原告係經營保險代理業，民國（下同）96年度營利事業所
    得稅結算申報，原列報營業收入淨額新臺幣（下同）58,114
    ,147元、營業成本0 元、營業費用51,794,565元及全年所得
    額6,330,960 元；被告機關初查，以其涉及虛報薪資之情事
    ，而有調取帳證查核之需，經通知原告提示相關帳冊、憑證
    等資料供核，惟未能提示，乃依保險代理業（行業標準代號
    ：6450-12 ）同業利潤標準淨利率27% 核定營業淨利15,690
    ,819元，加計非營業收入總額13,171元，核定全年所得額為
    15,703,990元，補徵應納稅額2,343,081 元。原告不服，申
    請復查，未獲變更，提起訴願遭決定駁回，遂提起本件行政
    訴訟。
二、兩造聲明：
    (一)原告聲明求為判決：1.訴願決定、原處分（含復查決定）
                          均撤銷。
                        2.訴訟費用由被告負擔。
    (二)被告聲明求為判決：1.駁回原告之訴。
                        2.訴訟費用由原告負擔。
三、兩造之爭點：被告以原告涉及虛報薪資，經通知提示帳簿文
    據而未提示，乃依同業利潤標準，核定全年所得額為15,703
    ,990元，補徵稅額2,343,081 元，是否適法？
    (一)原告主張之理由：
      1.因原告的實質收入僅有申報營業收入15% 左右，由於不
        諳稅法，卻遭100%核定為營業收入，有違核實課稅之原
        則，亦牴觸98年修正之稅捐稽徵法第12條之1 ，及同法
        第1 條之1 ，未就有利於納稅義務人者予以適用。
      2.原告僅有15% 實質收入之事證，業經法務部調查局花蓮
        縣調查處鉅細靡遺移送被告在案。因原告無權調閱，而
        被告又拒絕提供相關檔案，亦拒絕根據檔案有關資訊查
        核原告實質收入事宜，寧願便宜行事，不在乎違反稅捐
        稽徵法明定之實質課稅原則，漠視原告權益。況且實質
        收入僅有15% 左右一事若未先解決，違法且更使行政救
        濟法令淪為空談，喪失救濟之意義。此時，應負協力義
        務及舉證義務者為被告，因為最強力之證據掌握在其手
        上。
      3.被告答辯所稱：「查行政訴訟採爭點主義，本件原告營
        業收入核定數與申報數相同，顯然營業收入非屬審酌之
        範圍。」此係似是而非之論調。蓋營業收入之高低會影
        響當年度之課稅所得額及應納稅額，怎會沒有爭點。何
        況原告因不諳稅法致申報有誤，被告沒有輔導及釐正的
        義務嗎。尤有甚者，有違稅捐稽徵法第12 條之1明定的
        實質課稅原則。被告不能因為依據實質課稅原則可能導
        致原告減少稅負，即規避實質課稅原則之適用，被告若
        如此，亦違反憲法第19條租稅法律主義意旨。
      3.被告又謂：「憲法第19條之租稅法定原則，僅應本諸經
        驗法則，力求客觀、合理，使與納稅義務人之實際所得
        額相關，以維租稅公平原則。」更係似是而非之論調。
        蓋若補稅案件，被告啟會錯過類似原告主張之資料。徒
        如上述可能減少原告稅負，被告即謂：「而刑事判決與
        行政處分，亦原可各自認定事實…」民事判決更為嚴謹
        。被告因為可能減稅而規避採證較嚴謹之刑事判決資料
        ，合於經驗法則、客觀合理、實質課稅？如上所述，若
        係補稅案件，被告就不會規避了。
      4.被告認原告未盡協力義務，實乃其規避查核責任之詞。
        被告亦對其在工商時報99年3月31日所為之18%之承諾，
        有不知如何適用的矛盾現象，違反信賴保護原則。兼附
        被告財北國稅審一字第0990226859號函。
      5.就96年度有關產險公司發放佣金辦法敘述如下：
        (1)己○產險公司（下稱己○公司）發放辦法：
          提供原告銀行帳戶及印鑑章給己○公司
          由己○公司存入上述100%佣金，再自行提領100%。
          復由己○公司匯款或現付原告14% 之佣金，此為原
            告實際收入。
        (2)庚○產險公司（下稱庚○公司）發放辦法：
          提供原告銀行帳戶及已蓋好印鑑之取款條給庚○公
            司。
          由庚○公司存入100%佣金，再自行提領100%。
          復由庚○公司通知付現16.5% ，此為原告實際收入
            。
        (3)辛○產險公司（下稱辛○公司）發放辦法：
          提供原告銀行帳戶及印鑑章給辛○公司。
          由辛○公司存入上述100%佣金，再自行提領100%。
          辛○總公司按月付現15% ，其彰化分公司則按14.5
            % 匯入原告帳戶，此為原告實際收入。
        (4)壬○產險公司（下稱壬○公司）發放辦法：
          原告繳交85% 之現金給壬○公司。
          再由壬○公司開立100%佣金支票或匯款給原告。
          原告實際收入為15%。
      6.以上有關資料由上述產險公司掌握，被告可依職權逕向
        該等產險公司查證，所以並非原告不願提供。此等情形
        亦可參見台灣花蓮地方法院檢察署緩起訴處分書，及法
        務部調查局移送被告之檔案資料（己○：98年1 月20日
        東機防二字第09877000820 號、庚○：97年12月23日東
        機防二字第09777019830 號、辛○：97年5 月8 日東機
        防二字第09777007190 號、壬○：98年1 月19日東機防
        二字第09877000860 號）。被告不願據此查核以匡不逮
        ，反而規責原告未盡協力義務。
      7.上述調查局移送檔案資料，係由被告掌握，故原告無法
        提供，僅能檢附98年度偵字第xxx 號、98年度偵字第xx
        號、97年度偵字第xxxx號、98年度偵字第xxx 號檢察官
        緩起訴處分書各一份佐證。
      8.聲請調查證據：因原告96年度佣金有部份，（詳如明細
        表之無陰影註明處）尚未獲得關係人壬○產險公司（96
        年5 月更名為癸○產險公司）給付，為證明未給付部份
        之佣金率係與已給付部份之佣金率相同，請鈞院調查上
        述關係人未給付部份佣金之支付資料（支票號碼及金額
        暨兌付銀行等）或說明未給付之原因，以為佐證。此外
        ，原告提供給關係人辛○產險公司使用之銀行帳戶為國
        泰世華銀行館前分行帳號000000000000 暨帳號0000000
        00000 等，其96年度之存提情形即如原告99年8 月18日
        之補充說明，因存摺不在原告手上，亦請鈞院調查。
    (二)被告主張之理由：
      1.按「納稅義務人對於核定稅捐之處分如有不服，應依規
        定格式，敘明理由，連同證明文件，……，申請復查：
        ……」為稅捐稽徵法第35條第1 項所明定。次按「營利
        事業所得之計算，以其本年度收入總額減除各項成本費
        用、損失及稅捐後之純益額為所得額。」、「稽徵機關
        進行調查或復查時，納稅義務人應提示有關各種證明所
        得額之帳簿、文據；其未提示者，稽徵機關得依查得之
        資料或同業利潤標準，核定其所得額。……納稅義務人
        已依規定辦理結算申報，但於稽徵機關進行調查時，通
        知提示有關各種證明所得額之帳簿、文據而未依限期提
        示者，稽徵機關得依查得之資料或同業利潤標準核定其
        所得額；……」、「本法第83條所稱之帳簿文據，其關
        係所得額之一部或關係課稅年度中某一期間之所得額，
        而納稅義務人未能提示者，稽徵機關得就該部分依查得
        之資料或同業利潤標準核定其所得額。」分別為行為時
        所得稅法第24條第1 項、第83條第1 項、第3 項及同法
        施行細則第81條所規定。又「所謂未提示，兼指帳簿文
        據全部未提示，或雖提示而有不完全、不健全或不相符
        者均有其適用」、「當事人主張事實，須負舉證責任，
        倘所提出之證據，不足為其主張事實之證明，自不能認
        其主張之事實為真實。」改制前行政法院61年度判字第
        198 號及39年度判字第2 號著有判例可資參照。
      2.本件原告係經營保險代理業，96年度營利事業所得稅結
        算申報，原列報營業收入淨額58,114,147元、營業成本
        0元及營業費用51,794,565元，全年所得額6,330,960元
        。被告原查以原告未提示相關帳冊、憑證等資料供核，
        乃依該業（行業標準代號：6450-12 ）同業利潤標準淨
        利率27﹪核定營業淨利15,690,819元，加計非營業收入
        總額13,171元，核定全年所得額15,703,990元。
      3.按「有關課稅要件事實，多發生於納稅義務人所得支配
        之範圍，稅捐稽徵機關掌握困難，為貫徹公平合法課稅
        之目的，因而課納稅義務人申報協力義務。」司法院釋
        字第537 號解釋闡明在案；納稅義務人違背上述義務，
        在行政實務上即產生由稅捐稽徵機關片面核定等不利益
        之後果，而減輕稽徵機關之證明程度。是故納稅義務人
        於稽徵機關進行調查或復查時，有提供帳證供查核之義
        務，如未能提示帳證供查核，稽徵機關即得依查得之資
        料，核定其所得額，首揭所得稅法相關規定甚明。
      4.採申報納稅制度之租稅，納稅義務人應依據正確之帳簿
        文據而為申報，稅捐機關亦應依據該帳簿文據而為課稅
        處分，亦即所謂實額課稅。惟如納稅義務人未保存該項
        資料或拒絕提出，致稅捐機關無從依據直接具體之資料
        為課稅處分者，自應許稅捐機關為推計課稅。蓋稅捐機
        關不能因為欠缺直接具體資料而放棄課稅，否則無異形
        成僅對誠實保有正確資料者課稅，有違租稅公平。復按
        國家依法課徵所得稅時，納稅義務人應自行申報，並提
        示各種證明所得額之帳簿、文據，以便稽徵機關查核。
        凡未自行申報或提示證明文件者，稽徵機關以推計核定
        方法，估算其所得額，並無牴觸憲法第19條之租稅法定
        原則，僅應本諸經驗法則，力求客觀、合理，使與納稅
        義務人之實際所得額相關，以維租稅公平原則，有司法
        院釋字第218 號解釋意旨可資參照，是於欠缺證明課稅
        基礎之帳簿、文據情形下，基於量能課稅與稅捐負擔公
        平原則之考量，以推計方法課稅，自為法之所許。
      5.就課稅處分之要件事實而言，為權利發生事實者，即有
        關營利事業所得加項之收入，雖應由稅捐稽徵機關負舉
        證責任，惟本件原告於96年度營利事業所得稅結算申報
        書已載明其收入，即自認其於本年度有所得之事實，被
        告自免其舉證責任，且原告經通知提示相關帳證文據資
        料供查，除未能提示其帳簿憑證以實其說外，反捨近求
        遠，托辭主張應依職權調閱調查局查獲保險代理業虛增
        收入移送之資料，原告將其不願意或無法提出帳證之不
        利益歸諸被告，非但與所得稅法明文規定不符，亦無視
        稅捐稽徵之複雜性，不合理擴大稽徵機關調查事實之範
        圍，亦非可採。
      6.茲原告提起行政訴訟，僅援引實質課稅原則，主張實質
        營業收入僅申報營業收入之15% 云云，查行政訴訟採爭
        點主義，本件原告營業收入核定數與申報數相同，顯然
        營業收入非屬審酌之範疇。又本件縱依原告主張，經核
        算之實質營業收入應為8,717,122元（58,114,147元×1
        5%），減除列報之營業相關費用及損失51,794,565元後
        ，即產生鉅額虧損高達4,300 多萬元，惟查原告96年度
        營利事業所得稅結算申報之資產負債表中，並無銀行借
        款及股東往來等項，負債總額僅4,311,151 元，股東權
        益為8,941,732 元，則於此鉅額虧損情形下，何能支付
        高達51,794,565元之營業費用及損失後，期末之現金及
        銀行存款仍有餘額1,171,237 元及333,038 元，且還能
        有盈餘分配之情事發生？徵諸上述情形，原告支付營業
        費用及損失若非來自外來資金（如借債或增資），必來
        自於自有資金，而自有資金應係以營業收入為其主要來
        源。綜上，原告所訴其實質收入僅有申報營業收入之15
        % 乙節，既與其自行申報營利事業所得稅結算資料尚有
        上述相違之處，且原告屢經通知提示相關帳證文據資料
        供查，均知而未辦，亦未說明其未能提示之理由，顯難
        認為已善盡納稅義務人之協力義務，空言主張，核無足
        採。
      7.至原告僅引用法務部調查局花蓮縣調查處有關「產物保
        險公司負責人涉嫌違反稅捐稽徵法」案卷資料為唯一事
        證，並未檢附相關帳簿憑證及資金流向等資料供核乙節
        ，按最高行政法院75年判字第309 號判例謂：「行政罰
        與刑罰之構成要件雖有不同，而刑事判決與行政處分，
        亦原可各自認定事實，……」已闡明行政法院所認定之
        事實及其法律上之見解，並不受刑事法院之判決所拘束
        。是以，原告開立發票交付他人，依前揭規定，已構成
        課稅處分之要件，並不因調查局查獲其他案關移送資料
        而免除其稅捐舉證責任。被告原核定及復查決定依前揭
        規定核定營業淨利15,690,819元及全年所得額15,703,9
        90元並無不合，原告所訴洵不足採。
      8.稽徵機關依法課徵所得稅時，納稅義務人應自行申報，
        並提示各種證明所得額之帳簿、文據，以便稽徵機關查
        核。凡未自行申報或提示證明文件者，稽徵機關在欠缺
        證明課稅基礎之帳簿、文據情形下，基於租稅公平原則
        ，逕依納稅義務人申報數核定，尚無不利於納稅義務人
        ，自為法所許，且查行政訴訟採爭點主義，本件原告營
        業收入核定數既與申報數相同，顯然營業收入非屬審酌
        之範疇，先予陳明。
      9.本件經被告於98年6月2日通知原告提示帳簿憑證及有關
        文據供核（原處分卷附第118 頁），惟原告未提示，嗣
        具文申請復查亦未提示相關帳簿憑證、資金流程及有關
        文據以實其說，參酌最高行政法院98年8月份第2次庭長
        法官聯席會議「如當事人就調查、復查或訴願時未提示
        有關帳簿、文據供核，以及推計核定所依據之法令標準
        合法、合理，亦即當事人就原核定、復查、訴願決定符
        合法定合法要件不爭執，而於提起行政訴訟時，始提示
        有關帳簿、文據供核者，對於稽徵機關推計核定所得額
        程序之合法性既不生影響，納稅義務人亦無請求改以查
        帳核定之法律依據。」，原告遲至行政訴訟階段始提示
        部分資金流程資料，顯不影響本件營業收入之核定。
      10.原告補提示部分之資金流程等資料，其主張部分實際營
        業收入匯入之台北富邦銀行敦和分行第200221634453號
        帳戶為甲○○（本件負責人）個人帳戶，該帳戶僅能證
        明甲○○等個人與產險公司間有資金往來，未能證明為
        原告與產險公司間業務往來之資金資料；又查原告雖提
        示其所有帳戶往來之部分資金流程資料，惟仍未提示與
        產險公司間訂定雙方權利義務之代理合約及相關帳證資
        料佐證該帳戶之進出與系爭營業收入相關，空言主張，
        核無足採。
      11.至原告主張產物保險公司與保險代理公司為互為表裡，
        如同進、銷貨之兩方，一方如非費用，另一方當非收入
        乙節，查被告審核相關產物保險公司列報之佣金支出，
        係就其給付之對象適格與否審酌，尚非依是否給付保險
        代理業者之支出為論斷，原告主張顯係誤解，併予陳明
        。
      12.據上論述，本件原處分、訴願決定均無違誤，為此請求
        判決如被告答辯之聲明。
    理  由
一、按「營利事業所得之計算，以其本年度收入總額減除各項成
    本費用、損失及稅捐後之純益額為所得額。」、「稽徵機關
    進行調查或復查時，納稅義務人應提示有關各種證明所得額
    之帳簿、文據；其未提示者，稽徵機關得依查得之資料或同
    業利潤標準，核定其所得額。……納稅義務人已依規定辦理
    結算申報，但於稽徵機關進行調查時，通知提示有關各種證
    明所得額之帳簿、文據而未依限期提示者，稽徵機關得依查
    得之資料或同業利潤標準核定其所得額；……」及「本法第
    83條所稱之帳簿文據，其關係所得額之一部或關係課稅年度
    中某一期間之所得額，而納稅義務人未能提示者，稽徵機關
    得就該部分依查得之資料或同業利潤標準核定其所得額。」
    分別為行為時所得稅法第24條第1 項、第83條第1 項、第3
    項及同法施行細則第81條所明定。又所謂未提示，兼指帳簿
    文據全部未提示，或雖提示而有不完全、不健全或不相符者
    均有其適用，改制前行政法院著有61年度判字第198 號判例
    可資參照。
二、本件原告係經營保險代理業，96年度營利事業所得稅結算申
    報，原列報營業收入淨額58,114,147元、營業成本0 元及營
    業費用51,794,565元，全年所得額6,330,960 元；被告機關
    初查，以其未能提示相關帳冊、憑證等資料供核，乃依該業
    （行業標準代號：6450-12）同業利潤標準淨利率27﹪ 核定
    營業淨利15,690,819元，加計非營業收入總額13,171元，核
    定全年所得額15,703,990元。原告不服，主張其實際營業收
    入僅有原開立發票額之15% ，請依職權調閱法務部調查局花
    蓮縣調查處（以下簡稱調查局）查獲保險代理業虛增收入移
    送國稅局處理之卷宗云云，申經被告機關復查決定略以，經
    通知原告於98年6月2日提示帳簿憑證、資金流程及有關文據
    供核，惟迄未提示，致無從審酌為由，駁回其復查之申請。
    原告猶表不服，提起訴願遭決定駁回。
三、原告循序起訴意旨略以：因原告的實質收入僅有申報營業收
    入15% 左右，由於不諳稅法，卻遭100%核定為營業收入，有
    違核實課稅之原則，亦牴觸98年修正之稅捐稽徵法第12條之
    1 及同法第1 條之1 ，未就有利於納稅義務人者予以適用；
    又原告僅有15% 實質收入之事證，業經法務部調查局花蓮縣
    調查處鉅細靡遺移送被告在案，因原告無權調閱，而被告又
    拒絕提供相關檔案，亦拒絕根據檔案有關資訊查核原告實質
    收入事宜，違反稅捐稽徵法明定之實質課稅原則，漠視原告
    權益；應負協力義務及舉證義務者為被告，因為最強力之證
    據掌握在其手上。至被告認原告未盡協力義務，實乃其規避
    查核責任之詞。被告亦對其在工商時報99年3 月31日所為之
    18% 之承諾，有不知如何適用的矛盾現象，違反信賴保護原
    則，爰請求判決如聲明所示云云。
四、本件兩造之爭點為：被告機關以原告涉及虛報薪資，經通知
    提示帳簿文據而未提示，乃依同業利潤標準，核定全年所得
    額為15,703,990元，補徵稅額2,343,081 元，是否適法？經
    查：
（一）按「…因租稅稽徵程序，稅捐稽徵機關雖依職權調查原則
      而進行，惟有關課稅要件事實，多發生於納稅義務人所得
      支配之範圍，稅捐稽徵機關掌握困難，為貫徹公平合法課
      稅之目的，因而課納稅義務人申報協力義務。…」司法院
      釋字第537 號解釋在案。納稅義務人違背上述義務，在行
      政實務上即產生由稅捐稽徵機關片面核定等不利益之後果
      ，而減輕稽徵機關之證明程度。是故納稅義務人於稽徵機
      關進行調查或復查時，有提供帳證供查核之義務，如未能
      提示帳證供查核，稽徵機關即得依查得之資料，核定其所
      得額。又「帳簿文據，其關係所得額之一部而未能提示者
      ，依所得稅法施行細則第81條之規定辦理。但其核定所得
      額，以不超過當年度全部營業收入淨額依同業利潤標準核
      定之所得額為限。」為行為時營利事業所得稅查核準則第
      6 條第1 項所規定。茲「所謂未提示，兼指帳簿文據全部
      未提示，或雖提示而有不完全、不健全或不相符者均有其
      適用」為改制前行政法院61年度判字第198 號著有判例。
      又帳簿憑證以及會計紀錄，乃認定計算營利事業所得額之
      重要證據方法。因此，個別稅法內常規範有納稅義務人應
      設置、保管及提出帳冊予稽徵機關查核之協力義務，此觀
      所得稅法第21條第1 項規定: 「營利事業應保持足以正確
      計算其營利事業所得額之帳簿憑證及會計紀錄。」即明。
      納稅義務人若未能就其關係所得額之全部或一部之帳證，
      提示供稽徵機關查核者，稽徵機關得就帳證不明部分，依
      查得資料或同業利潤標準核定其所得額，亦為所得稅法施
      行細則第81條明定。
（二）次按採申報納稅制度之租稅，納稅義務人應依據正確之帳
      簿文據而為申報，稅捐機關亦應依據該帳簿文據而為課稅
      處分，亦即所謂實額課稅。惟如納稅義務人未保存該項資
      料或拒絕提出，致稅捐機關無從依據直接具體之資料為課
      稅處分者，自應許稅捐機關為推計課稅。蓋稅捐機關不能
      因為欠缺直接具體資料而放棄課稅，否則無異形成僅對誠
      實保有正確資料者課稅，有違租稅公平。復按國家依法課
      徵所得稅時，納稅義務人應自行申報，並提示各種證明所
      得額之帳簿、文據，以便稽徵機關查核。凡未自行申報或
      提示證明文件者，稽徵機關以推計核定方法，估算其所得
      額，並無牴觸憲法第19條之租稅法定原則，僅應本諸經驗
      法則，力求客觀、合理，使與納稅義務人之實際所得額相
      關，以維租稅公平原則，有司法院釋字第218 號解釋意旨
      可資參照，是於欠缺證明課稅基礎之帳簿、文據情形下，
      基於量能課稅與稅捐負擔公平原則之考量，以推計方法課
      稅，自為法之所許。
（三）原告係經營保險代理業，96年度營利事業所得稅結算申報
      ，原列報營業收入淨額58,114,147元、營業成本0 元及營
      業費用51,794,565元，全年所得額6,330,960 元。被告機
      關初查，以其涉及虛報薪資之情事，而有調取帳證查核之
      需，經於98年6 月2 日通知原告提示帳簿憑證及有關文據
      供核（原處分卷附第118 頁），惟原告未提示，被告機關
      乃依保險代理業（行業標準代號：6450-12 ）同業利潤標
      準淨利率27% 核定營業淨利15,690,819元，加計非營業收
      入總額13,171元，核定全年所得額為15,703,990元，補徵
      應納稅額2,343,081 元，原告不服，具文申請復查，亦未
      提示相關帳簿憑證、資金流程及有關文據以實其說等情，
      有被告機關98年6 月2 日通知函（原處分卷附第118 頁）
      、掛號郵件收件回執、營利事業所得稅結算申報書、查核
      報告書、核定通知書、課稅資料歸戶清單、復查申請書等
      附原處分卷內可稽。
（四）就課稅處分之要件事實而言，為權利發生事實者，即有關
      營利事業所得加項之收入，雖應由稅捐稽徵機關負舉證責
      任，惟本件原告於96年度營利事業所得稅結算申報書已載
      明其收入，即自認其於本年度有所得之事實，被告自免其
      就原告有如申報書所載營業收入之舉證責任，且原告經通
      知提示相關帳證文據資料供查，除未能提示其帳簿憑證以
      實其說外，反捨近求遠，托辭主張應依職權調閱調查局查
      獲保險代理業虛增收入移送之資料，原告將其不願意或無
      法提出帳證之不利益歸諸被告，無視稅捐稽徵之複雜性，
      與納稅義務人所負協力義務，尚非可採。況揆諸最高行政
      法院98年8 月25日第2 次庭長法官聯席會議議決理由第七
      點「……至於該函釋所謂「行政救濟」，則應指行政機關
      所進行之救濟程序而言，否則如包含行政法院所進行之司
      法救濟程序在內，則除所得稅法第83條第1 項後段、同法
      施行細則第17條之2 第1 項規定將形同具文外，國家與人
      民之租稅法律關係，亦將因人民得隨時變更法定調查方式
      而趨於延滯與複雜，與稽徵經濟、租稅公平及有效法律保
      護原則，均有未符。因此，納稅義務人對推計核定所得額
      之相關行政處分如有不服，於行政機關所進行之行政救濟
      程序（訴願）終結前，提示有關帳簿、文據供核者，原稽
      徵機關依上開法令即應予受理，否則各該決定即屬違背法
      令；當事人如對訴願決定所維持之推計核定之行政處分不
      服提起行政訴訟時，雖得就稽徵機關通知進行調查、復查
      或訴願時，納稅義務人是否未提示有關帳簿、文據供核，
      以及推計核定所依據之法令標準是否合法、合理……當事
      人就原核定、復查、訴願決定符合法定合法要件不爭執，
      而於提起行政訴訟時，始提示有關帳證、文據供核者，對
      於稽徵機關推計核定所得額程序之合法性既不生影響，納
      稅義務人亦無請求改以查帳核定之法律依律，行政法院自
      無命稽徵機關改以查帳核定所得額，而撤銷合法行政處分
      之權限與法律依據」之意旨；原告於經被告機關通知未能
      提示完整之帳簿文據供核，被告機關乃以同業標準核算營
      業淨利，參照上開決議意旨，原告於訴訟中並無請求改以
      查帳核定之法律依據，是原告於訴訟中縱另行提出相關會
      計帳冊等證據，請求重新審查核定，亦難採據。
（五）原告提起行政訴訟，援引實質課稅原則，主張實質營業收
      入僅申報營業收入之15% 云云；查行政訴訟採爭點主義，
      本件原告營業收入核定數與其自行申報數相同，且原告亦
      自承就系爭收入，另案核課營業稅部分，並無爭執。又退
      步言之，本件縱依原告主張，經核算之實質營業收入應為
      8,717,122 元（58,114,147元×15% ），減除列報之營業
      相關費用及損失51,794,565元後，即產生鉅額虧損高達4,
      300 多萬元，惟原告96年度營利事業所得稅結算申報之資
      產負債表中，並無銀行借款及股東往來等項，負債總額僅
      4,311,151 元，股東權益為8,941,732 元，則於此鉅額虧
      損情形下，何能支付高達51,794,565元之營業費用及損失
      後，期末之現金及銀行存款仍有餘額1,171,237 元及333,
      038 元，且還能有盈餘分配之情事發生？徵諸上述情形，
      原告支付營業費用及損失若非來自外來資金（如借債或增
      資），必來自於自有資金，而自有資金應係以營業收入為
      其主要來源。綜上，原告所訴其實質收入僅有申報營業收
      入之15 %乙節，既與其自行申報營利事業所得稅結算資料
      尚有上述相違之處，且原告屢經被告通知提示相關帳證文
      據資料供查，均知而未辦，亦未說明其未能提示之理由，
      顯難認為已善盡納稅義務人之協力義務，空言主張，核無
      足採。
（六）至原告引用法務部調查局花蓮縣調查處有關「產物保險公
      司負責人涉嫌違反稅捐稽徵法」案卷資料為唯一事證，並
      未檢附相關帳簿憑證及資金流向等資料供核；況揆諸最高
      行政法院75年判字第309 號判例：「行政罰與刑罰之構成
      要件雖有不同，而刑事判決與行政處分，亦原可各自認定
      事實，……」之意旨，已闡明行政法院所認定之事實及其
      法律上之見解，並不受刑事法院之判決所拘束。又稽徵機
      關依法課徵所得稅時，納稅義務人應自行申報，並提示各
      種證明所得額之帳簿、文據，以便稽徵機關查核。凡未自
      行申報或提示證明文件者，稽徵機關在欠缺證明課稅基礎
      之帳簿、文據情形下，基於租稅公平原則，逕依納稅義務
      人申報數核定，尚無不利於納稅義務人，自為法所許，是
      以，原告開立發票交付他人，依前揭規定，已構成課稅處
      分之要件，並不因調查局查獲其他案關移送資料而免除其
      稅捐舉證責任。
（七）原告雖補提示部分之資金流程等資料，其主張部分實際營
      業收入匯入之台北富邦銀行敦和分行第200221634453號帳
      戶為甲○○（本件負責人）個人帳戶，該帳戶僅能證明甲
      ○○等個人與產險公司間有資金往來，未能證明為原告與
      產險公司間業務往來之資金資料；又查原告雖提示其所有
      帳戶往來之部分資金流程資料，惟仍未提示與產險公司間
      訂定雙方權利義務之代理合約及相關帳證資料佐證該帳戶
      之進出與系爭營業收入相關，空言主張，核無足採。又原
      告主張產物保險公司與保險代理公司為互為表裡，如同進
      、銷貨之兩方，一方如非費用，另一方當非收入乙節；查
      被告審核相關產物保險公司列報之佣金支出，係就其給付
      之對象適格與否審酌，尚非依是否給付保險代理業者之支
      出為論斷，原告主張，顯係誤解，尚難採據。
（八）末按信賴保護原則，乃是公法上誠實信用原則的下位概念
      ，信賴保護之構成要件須符合（1 ）、信賴基礎：即行政
      機關表現在外具有法效性之決策；（2 ）、信賴表現：即
      人民基於上述之法效性決策宣示所形成之信賴，實際開始
      規劃其生活或財產之變動，並付諸實施，此等表現在外之
      實施行為乃屬「信賴表現」；（3 ）、信賴在客觀上值得
      保護等要件；本件原告主張被告機關對其在工商時報99年
      3 月31日所為保險代理業以18% 課稅之承諾，有不知如何
      適用的矛盾現象，違反信賴保護原則云云；惟報載情形並
      非行政機關表現在外具有法效性之決策，原告並無信賴之
      基礎；況本件亦無信賴表現之事實，自不得援引信賴保護
      原則。
五、綜上論述，原告起訴論旨，並非足採。被告機關以原告涉及
    虛報薪資，經通知提示帳簿文據而未提示，乃依同業利潤標
    準，核定全年所得額為15,703,990元，補徵稅額2,343,081
    元，認事用法，並無違誤，復查及訴願決定，遞予維持，亦
    無不合，原告徒執前詞，訴請撤銷，為無理由，應予駁回。
六、原告主張96年度佣金有部份尚未獲得壬○產險公司給付，為
    證明未給付部份之佣金率係與已給付部份之佣金率相同，聲
    請調查相關產險公司未給付部份佣金之支付資料（支票號碼
    及金額暨兌付銀行等）或說明未給付之原因及調閱原告提供
    給關係人辛○產險公司使用之銀行帳戶--國泰世華銀行館前
    分行帳號000000000000暨帳號000000000000等存摺資料；依
    上論述，因本件事證已臻明確，核無調查之必要，。兩造其
    餘主張及證據，核與本判決所得心證及結果不生影響，毋庸
    逐一論述，附此敘明。
七、據上論結，本件原告之訴為無理由，爰依行政訴訟法第98條
    第1項前段，判決如主文。
中    華    民    國    99    年    10    月    21    日
                       臺北高等行政法院第六庭
                               審判長法  官     闕銘富
                                     法  官     林育如
                                     法  官     許瑞助
上為正本係照原本作成。
如不服本判決，應於送達後20日內，向本院提出上訴狀並表明上
訴理由，如於本判決宣示後送達前提起上訴者，應於判決送達後
20日內補提上訴理由書（須按他造人數附繕本）。
中    華    民    國    99    年    10    月    21    日
                                     書記官     吳芳靜

司法院資訊處製作；財團法人民間司法改革基金會備份。
